【裁判字號】    90,易緝,159
【裁判日期】    920128
【裁判案由】    詐欺
【裁判全文】
臺灣高雄地方法院刑事判決                          九十年度易緝字第一五九號
    公  訴  人  臺灣高雄地方法院檢察署檢察官
    被      告  壬○○  男四十.
    選任辯護人  施吉安律師
右列被告因詐欺案件，經檢察官提起公訴（八十九年度偵字第一一七九八號、第一二
八三號、第一二一八號及第一三七二一號），本院判決如左：
    主  文
壬○○連續意圖為自己不法之所有，以詐術使人將本人之物交付，處有期徒刑壹年陸
月；又連續以詐術得財產上不法之利益，處有期徒刑參月。應執行有期徒刑壹年捌月
。
    事  實
一、壬○○係址設於高雄市○○區○○路一六四號之振拓企業有限公司（下稱振拓公
    司）負責人，平日經營鋼鐵中盤買賣加工。
  (一)壬○○所經營之振拓公司自民國八十五年間起，即分別與附表編號一至八所示之
    公司往來，初時交易正常，惟至於八十九年三月間起，其明知該公司財務狀況已
    入不敷出，經濟陷入困境，對外積欠龐大債務無力清償，竟仍基於意圖為自己不
    法所有之概括犯意，隱瞞已陷困境之事實，連續向附表編號一至八所示之公司訂
    購鋼板、鋼捲等貨品，以簽發支票之方式付款，其發票日均統一記載為八十九年
    五月十日以後，其間曾以傳真或電話催促急速送貨，使附表編號一至八所示之公
    司不疑有詐，陷於錯誤，信以為真，而陸續交付鋼板、鋼捲等貨品至振拓公司處
    ，共詐得價值新台幣（下同）四百三十七萬二千零八十元之鋼板及鋼捲等貨品。
    嗣其所簽發之支票陸續到期時，經附表編號一至八所示之公司提示均不獲兌現，
    始知受騙。
  (二)壬○○復延續前開犯意，(1)先於八十九年四月三十日，振拓公司之下游廠商戊○
    ○○○司（下稱博盟公司）向其訂購鍍鋅鋼捲一批，總價八十五萬二千九百七十
    二元，並於同年五月八日以信用狀支付該貨款；嗣壬○○於隔日即將該筆貨款領
    訖，惟至今仍未交付貨物，博盟公司始知受騙；(2)復於八十九年五月初，振拓公
    司之下游廠商庚○○○業公司（下稱廣招興公司）向其訂購鍍鋅鋼捲一批，總價
    為一百八十二萬八千三百二十元。惟壬○○以亟須現金為由，保證八十九年五月
    十一日可交付貨物，要求廣招興公司提前於八十九年五月十日付款，使廣招興公
    司不疑有詐，陷於錯誤，信以為真而支付貨款，嗣後壬○○竟未交付貨物，廣招
    興公司始知受騙；(3)再於八十九年四月間，振拓公司之下游廠商上泰鋼鐵股份有
    限公司（下稱上泰公司）向振拓公司訂購鋼捲，總價為一百一十六萬八千一百七
    十七元，雙方約定以彰化銀行之信用狀付款。惟壬○○向上泰公司表示亟須現金
    ，然銀行開立信用狀須具備一定手續，無法立即開狀付款；雙方復約定由壬○○
    開立八十九年五月十日到期之同額支票供上泰公司向銀行貼現後匯款予振拓公司
    ，惟銀行無法於該日完成開狀付款，是壬○○再開立八十九年五月底到期之同額
    支票供上泰公司再向銀行貼現後匯款予振拓公司；而壬○○則應將第二次領得款
    項回補前張五月十日之支票，惟其並未回補，上泰公司始知受騙。
  (三)壬○○另基於概括犯意，於八十九年三月起，連續多次委託甲○○○○運有限公
    司（下稱立記公司）運送貨物，使立記公司不疑有詐，陷於錯誤，信以為真而運
    送貨物，壬○○因此詐得八萬八千四百九十九元運費之財產上不法之利益，且均
    未予支付，嗣立記公司前往振拓公司處欲收款時，壬○○已逃匿無蹤，立記公司
    始知受騙。
二、案經益大鋼鐵股份有限公司（下稱益大公司）、耀文實業有限公司（下稱耀文公
    司）、廣春金屬企業股份有限公司（下稱廣春公司）、佳楷鋼鐵有限公司（下稱
    佳楷公司）、大天股份有限公司（下稱大天公司）、茂大企業股份有限公司（下
    稱茂大公司）、吉鵬實業股份有限公司（下稱吉鵬公司）、允詠企業股份有限公
    司（下稱允詠公司）、博盟公司、廣招興公司、上泰公司、立記公司訴由臺灣高
    雄地方法院檢察署檢察官偵查起訴。
    理  由
一、訊據被告壬○○固坦承積欠上開公司貨款、貨物及運費一情不諱，惟矢口否認有
    何詐欺之犯行，辯稱：我與告訴人公司過去均正常往來，因整體經濟景氣及被他
    人倒帳因而週轉不靈，才無法支付貨款我沒有大量進貨去騙告訴人；且於事後積
    極清理資產，足見並無詐欺之意云云。然查：
  (一)被告於本院審理中已自承：八十九年三月前半年就向地下錢莊陸續借錢及親朋好
    友借錢，我向地下錢莊是借一個月份，約三、四十萬至一百多萬元，借的本金約
    有二、三百萬元沒有還，因為向銀行借錢的手續較嚴格，所以沒有辦法貸到我要
    的金額，才向地下錢莊借錢，我向親朋好友借款五十萬至一百萬元間，隔月有還
    等語（參見本院第二卷第十五頁），顯見被告自八十九年三月間起，其所經營之
    公司財務狀況已入不敷出，經濟陷入困境，對外積欠龐大債務無力清償一情堪以
    認定。
  (二)查支付能力陷於特別困難之人，雖非不得對外營業交易，惟如其負債龐大，償債
    能力已有問題，而仍隱瞞實情，以多項假象，使人誤信其償債能力仍佳，而允其
    交易，自屬施用詐術之型態。而本件被告於本院審理中雖自承：益大公司是從八
    十八年十一、十二月開始往來，耀文、廣春、佳楷、大天、茂大、吉鵬公司大概
    是從八十五、六年開始往來，允詠公司是從八十六、七年開始往來，在本件發生
    之前與附表編號一至八之八家公司往來都正常，這些公司都是我的上游，我都跟
    他們進貨；博盟公司是第一次交易，向我們訂購鋼捲一批，平時我都與益大公司
    交易，但該次是益大公司以博盟公司名義與我交易，貨放在代工廠理，我們有通
    知博盟公司提貨，博盟公司有付貨款給我們，是以信用狀支付，因為我於八十九
    年五月十日退票後，上游廠商將貨擋起來，不讓博盟公司提領；廣招興公司於八
    十九年五月初只有訂一次貨，貨我有進來放在代工廠理，我有要求廣招興公司須
    於八十九年五月十日前付款，是以現金交易，也是因為上游廠商在我退票後，將
    貨擋起來；我一直是與辛○○交易，本次我是透過辛○○與上泰公司交易，上泰
    公司於八十九年四月份向我們公司訂鋼捲一次，這批貨我有交給他們，本次是以
    現金交易，但他們說信用狀沒有辦法開出來，叫我開自己的票，由他們拿去票貼
    來付貨款給我，等信用狀開出後，再開還給我，後來至八十九年五月十日我付出
    去的票要兌現，因為信用狀沒有開出，我又再開一次支票票貼；八十七年底就有
    與立記公司交易，每次都是月結，八十九年三月前運費都有繳清，因為週轉不靈
    ，我開二個月的票給立記公司，他們是四、五月來請款，只是後來都跳票，那時
    因為會計小姐也有離職，所以帳沒有辦法整理，無法統計欠款有多少，所以我沒
    有辦法開票等語（見本院第二卷第十三—十七頁），惟已為告訴代理人等所否認
    ，告訴人博盟公司之代理人乙○○於本院審理中指訴：益大與博盟公司的財務是
    獨立的，被告是與博盟公司交易，只有與振拓公司交易過一次，日期是八十九年
    四月三十日，以前從未交易過，我們是開信用狀給被告，共八十五萬二千九百七
    十二元等語（參見本院第一卷第二二三—二二四頁）；告訴人廣招興公司之代理
    人己○○於本院審理中指稱：我們公司與被告公司在本件發生前交易不超過一年
    。從八十八年五月間起約有一年的交易，都是我們向被告訂貨，待貨有送到指定
    地點，我們才付款，之前被告公司交付貨物的情況正常。本件於八十九年五月九
    日才簽訂合約，約定於五月十一日交貨完畢，我們才開信用狀給被告公司。在五
    月十日當日，被告向我們公司表示，因為他們沒有那麼多現金付給上游公司，所
    以要求我們開信用狀給他，讓他先押匯，五月十日下午一點多，被告有把合約回
    簽給我，就憑我開給他的信用狀至華銀北高雄分行押匯，於當日下午四時許，朋
    友通知我，被告已經跳票了。我的錢已被被告拿走了。因為我們公司與華銀北高
    雄分行熟識，銀行告訴我們，被告於押匯後，已把現金提走了，當天我付款後，
    隔天我至加工廠提貨時，並無法提貨，因上游公司告知，被告並無把貨款給付給
    上游公司。之後被告有委託律師召開債權人會議，因為參加的人不多，所以沒有
    開成。被告事後有委託律師開給我們公司十多萬元的支票，有說那邊有庫存，叫
    我們去提貨，但實際上我們去提貨地點，也都無法提貨等語（參見本院第一卷第
    二五頁、第二卷第十八頁）；告訴人益大公司之代理人丙○○於本院審理中亦
    到庭指述：以益大與被告公司交易而言，於八十九年二月份才開始有第一次往來
    ，第一次以現金交易、第二次是開票。我於四月中旬去收第三次的票時，被告表
    示小姐不在，叫我在那裡等一下，小姐會開給我，小姐沒有開票給我，被告也離
    開了，之後就不了了之。被告積欠的金額如起訴書所載。另博盟公司部分，是被
    告把實際上華明鋼鐵公司的貨寄放在百洋公司內，那些貨並非振拓公司的。被告
    向我們公司催貨款，我向被告表示，益大與博盟是財務獨立的，要他去跟博盟說
    ，我就打電話告訴博盟，叫他們自行處理。所以博盟就有交信用狀給被告，隔天
    要提貨時就跳票了。從跳票至今，被告都沒有把現金還給我們等語（參見本院第
    二卷第十九頁）；另證人辛○○於本院審理中亦到庭證稱：被告與上泰公司由我
    經手部分只有交易一次，交易方式是以現金方式，包括信用狀及即期支票。因為
    銀行徵信問題，所以來不及開立信用狀給振拓公司。上泰公司提出變通辦法，由
    振拓公司開支票給上泰公司向銀行辦理貼現，貼現的錢匯給振拓公司。被告開的
    票是五月十日到期，上泰公司以為五月十日之前可以把信用狀開出來，再把信用
    狀的錢讓振拓公司回補五月十日之票。五月十日之前銀行通知上泰公司信用狀來
    不及開出，振拓公司也沒有錢可以回補，所以上泰公司再提出一個方法，再由振
    拓公司開票給上泰公司，再由上泰公司向銀行辦理貼現。第二次的錢就在五月十
    日當天上午由上泰公司匯款給振拓公司。所以振拓公司有二張支票在銀行，因為
    振拓公司五月十日就退票了，所以後續的動作無法進行等語（參見本院第一卷第
    二二五—二二六頁）；立記公司之送貨人員即證人丁○○於本院審理中亦到庭結
    證稱：我是立記公司送貨人員，八十八年七月被告開始來找我，請我幫他運送貨
    物。八十八年七月起每月都有交易，當時交易還算正常，當時是月結，被告是開
    支票，都有兌現，每個月交易金額不一定，均在十萬元以內。但至八十九年三月
    起交易就不正常，也是月結，公司小姐有打電話給被告公司，被告公司的人員表
    示會計請假，或是會計換人不知道，過幾天就寄支票過來，結果也沒有寄。三月
    份運費為四萬五千七百一十元，四月份運費為三萬四千七百八十九元，五月份運
    費為八千元，總共為八萬八千四百九十九元。從三月至五月，被告都沒有給我們
    支票。在這三個月中，共催討四次。三月份是月結，正常情形是被告公司四月底
    會寄支票過來，我們不知道被告公司有債務上的問題。所以才繼續幫被告公司載
    貨等語（參見本院第二卷第六三頁）。綜上以觀，被告於八十九年三月間以前，
    雖與告訴人等公司之交易尚屬正常，彼此建立信賴之基礎，惟被告自八十九年三
    月間起，其所經營之公司財務狀況已入不敷出，經濟陷入困境，對外積欠龐大債
    務無力清償，然告訴人等公司對於被告公司此一情況均無所聞，猶相信與被告公
    司交易將一如往常般，或如被告所稱係週轉所需，要先向下游廠商收受貨款或要
    求上游廠商先提供貨物，上游廠商猶繼續先供貨予被告公司，下游廠商猶繼續向
    被告購貨而先支付貨款，立記公司亦繼續為被告運送貨物，足認被告係以其先前
    與告訴人等公司交易所建立之信賴基礎等假象以隱瞞其公司已陷入困境，對外積
    欠龐大債務無法清償之實情，繼續向告訴人等公司交易，並要求上游廠商先進貨
    ，下游廠商先付款，運費則係一再拖延未付，致使告訴人等公司誤信其尚有資力
    而仍依被告之要求先予交付貨物，或先予交付貨款及陸續替被告公司運送貨物，
    要難認為被告非意圖為自己不法所有而施用詐術，使告訴人等公司陷於錯誤進而
    交付財物及取得財產上不法利益之詐欺犯行。
  (三)參以被告公司於八十九年五月三日向益大公司進貨一情，有出貨單等件附卷可稽
    。惟查，被告公司於高雄市彰化商業銀行博愛分行之三四二九八號支票
    存款戶係於八十九年五月十日即開始陸續退票，並於同年六月九日列為拒絕往來
    戶，退票金額達四百五十七萬元以上等語，有該博愛分行八十九年六月二十七日
    函一紙附卷可參；觀以被告公司資本額僅五百萬元，至今對外所積欠之帳款仍高
    達一千四百二十一萬八千二百九十一元，此有被告公司基本資料查詢單及告訴人
    、被告雙方整理之應付帳款明細表等件在卷足憑，益徵被告於進貨時即已明知公
    司財務陷入危機且公司資產不足清償貨款，猶向告訴人益大公司進貨，其有不法
    所有之意圖甚明。
  (四)又被告既於八十九年五月十日開始陸續退票，即已明知其無資力法清償貨款，卻
    仍於當天下午二時二十九分以傳真方式向告訴人廣招興公司要求提前付款，並承
    諾於五月十一日交貨，惟其並未依約交貨；嗣後經廣招興公司向上游尚興鋼鐵股
    份有限公司求證結果，被告僅向其訂購少量貨物等情，已據告訴人廣招興公司具
    狀及其代理人己○○分別於偵審中指訴綦祥，亦為被告所不否認，準此，更徵被
    告此一行為致使告訴人廣招興公司誤信為真而交付貨款，其有施用詐術及不法所
    有之意圖，灼然明甚。
  (五)被告公司對外所積欠之帳款共達一千四百餘萬元，惟其現有之應收帳款僅一百零
    三萬四千四百六十八元，庫存之鋼捲、鋼板僅三百四十六萬七千六百四十三元，
    此經告訴人等公司及被告雙方確認無訛，並有應收帳款明細表、庫存明細表附卷
    可憑，是被告公司之資產總計僅四百五十萬零二千一百一十一元，與負債額差距
    近一千萬元。雖被告於偵查中辯稱所購買之鋼捲販得之金錢或收取之貨款，係用
    於清償其他廠商之貨款云云，惟依其所提資料顯示，僅交代極少部分之金錢流向
    ，且至今對其所購買之鋼捲、鋼板等貨品流向為何？若已賣出，係售予何人？賣
    得價金多少？價金流向為何？所領取之貨款又至何處？被告至今均無法交代，更
    徵被告前開所辯，均與常情相違，不足採信。
  (六)此外，復有出貨單、發票、匯款單、對帳單、信用狀及支票暨退票理由單影本等
    件附卷可參。綜上所述，足認被告所辯要屬事後推諉卸責之詞，不足採信。從而
    ，本件事證已臻明確，被告犯行洵堪認定，應予依法論科。
二、核被告所為，係犯刑法第三百三十九條第一項之詐欺取財罪及同條第二項之詐欺
    得利罪，公訴意旨雖認上開犯罪事實(三)部分應依詐欺取財罪處斷，惟被告此部分
    所詐得者，乃係圖免運費繳納之財產上不法利益，應屬詐欺得利罪之範疇，公訴
    意旨此部分所認，尚有未洽，惟起訴事實與本院所審理之基本社會事實要屬同一
    ，本院自得予以審理，並依法變更起訴法條，附此敘明。再被告前後多次詐欺取
    財及詐欺得利之犯行，時間緊接，手段相同，所犯各係構成要件相同之罪名，顯
    係基於概括犯意而為，為連續犯，各應依刑法第五十六條之規定加重其刑。又被
    告所犯前開二罪，犯意各別，罪名互殊，應予分論併罰。爰審酌被告之品行、素
    行、犯罪手段、犯罪動機、目的、所得財物甚鉅及迄未賠償告訴人等公司，犯後
    猶飾詞圖卸等一切情狀，各量處如主文所示之刑並定其應執行刑，以示懲儆。
據上論斷，應依刑事訴訟法第二百九十九條第一項前段、第三百條，刑法第五十六條
、第三百三十九條第一項、第二項、第五十一條第五款，罰金罰鍰提高標準條例第一
條前段，判決如主文。
本案經檢察官朱秋菊到庭執行職務。
中      華      民      國    九十二    年      一      月    二十八    日
              臺灣高雄地方法院刑事第五庭
                                  審判長法  官  吳  永  宋
                                        法  官  張  茹  棻
                                        法  官  林  家  賢
右正本證明與原本無異。
如不服本判決，應於判決送達後十日內，向本院提出上訴狀。
                                        書記官  許  雅  惠
中      華      民      國    九十二    年      一      月    二十八    日
附錄本判決論罪科刑法條：
刑法第三百三十九條：
意圖為自己或第三人不法之所有，以詐術使人將本人或第三人之物交付者，處五年以
下有期徒刑、拘役或科或併科一千元以下罰金。
以前項方法得財產上不法之利益或使第三人得之者，亦同。
前二項之未遂犯罰之。
~F0
~T40
┌─────────────────────────────────────────────────────────────────────────
│附表：                                                                                                                      九十年度易緝字第一五九
├─────────────────────────────────────────────────────────────────────────
│編  號  被  害  人                訂貨時間      所  購  鋼  捲  價  格      支 付 票 據 之 票 期        證    據                  備    註
│                                                      （新台幣）
├─────────────────────────────────────────────────────────────────────────
│一      益大鋼鐵股份有限公司      (1)4.10.      (1)五十一萬一千二百七十六元  (1)支付5.10.之支票一紙      送貨單五紙、
│                                  (2)4.      (2)十八萬九千四百八十九元    (2)無                        發票二紙、
│                                  (3)5.3.      (3)三萬一千三百九十一元      (3)無                        支票暨退票理由單各一紙
├─────────────────────────────────────────────────────────────────────────
│二      耀文實業有限公司          八十九年三月  一百六十萬五千四百三十二元  5.15.                      發票四紙、支票暨退票理由
│                                  初                                                                    單
├─────────────────────────────────────────────────────────────────────────
│三      廣春金屬企業股份有限公司  八十九年三月  一百零九萬七千元            6.10.支票二紙              支票二紙
│                                  初
├─────────────────────────────────────────────────────────────────────────
│四      佳楷鋼鐵有限公司          八十九年三、  五十一萬五千四百四十元      無                          發票二紙
│                                  四月間
├─────────────────────────────────────────────────────────────────────────
│五      大天股份有限公司 八十九年一月  七十一萬零八百六十九元      5.10.                      發票及支票各一紙
│                                  底
├─────────────────────────────────────────────────────────────────────────
│六      茂大企業股份有限公司      八十九年三、  六十一萬七千九百六十二元    5.15.                      對帳單、支票暨退票理由單
│                                  四、五月間                                                            各二紙
├─────────────────────────────────────────────────────────────────────────
│七      吉鵬實業股份有限公司      八十九年三月  四十五萬四千九百二十七元    5.10.                      發票、支票暨退票理由單各
│                                  初                                                                    一紙
├─────────────────────────────────────────────────────────────────────────
│八      允詠企業股份有限公司      八十九年四月  七萬八千二百九十四元        無                          發票一紙
│                                  初
└─────────────────────────────────────────────────────────────────────────


司法院資訊處製作；財團法人民間司法改革基金會備份。
